台灣台北地方法院民事判決
上　訴　人　幸福人壽保險股份有限公司
法定代理人　甲○○
訴訟代理人　丁○○
　　　　　　丙○○
被　上訴人　乙○○○
訴訟代理人　陳志勇律師
上列當事人間請求給付保險金等事件，上訴人對於中華民國93年
12月14日本院台北簡易庭93年度北保險簡字第61號第一審判決提
起上訴，本院判決如下：
       主  文
上訴駁回。
第二審訴訟費用由上訴人負擔。
       事實及理由
一、被上訴人主張及聲明：
(一)被上訴人之配偶即訴外人游清山，生前與上訴人訂定「幸福
    人壽團體傷害保險」契約（以下稱系爭保險契約），約定被
    保險人即游清山於契約有效期間內，因遭受意外傷害事故，
    致其身體蒙受傷害而致殘廢或死亡時，上訴人應依約給付保
    險金。嗣游清山於民國93年3 月19日因車禍意外死亡，依系
    爭契約第3 條之規定，所謂意外傷害事故，係指非由疾病引
    起之外來突發事故而言，並未將被保險人過失行為所致死亡
    排除在外，依保險法第54條第2 項規定，縱相驗及病歷資料
    顯示被保險人係因騎機車自摔致死，仍應解釋屬於保險契約
    所述之意外傷害事故。又參照民事訴訟法第355 條、最高法
    院89年度台上字第2350號判決可知，本件被保險人游清山之
    死亡原因業經台灣嘉義地方法院檢察署相驗屍體證明書（下
    稱系爭相驗屍體證明書）判斷為意外死亡，而系爭相驗屍體
    證明書係嘉義地方法院檢察署依法定程序相驗被保險人屍體
    後所製作之公文書，依法自應推定其真正，且上訴人抗辯被
    保險人係因肝昏迷疲勞自行摔倒致死一節，係一權利障礙事
    實，上訴人自應對該權利障礙事實負舉證責任。而系爭相驗
    屍體證明書所載之死亡原因為頭部挫傷，其先行原因有二，
    即大腦出血及車禍，就其他對死亡有重大影響之疾病或身體
    狀況部份雖記載肝硬化，惟系爭相驗屍體證明書之但書同時
    亦記載肝硬化與引起死亡之疾病或傷害無直接關係，顯見於
    相驗時，檢察官及法醫師已注意被保險人游清山曾有肝硬化
    之疾病，惟經斟酌後認定與本件意外無關。且系爭相驗屍體
    證明書除就被保險人游清山之死亡方式一欄勾選意外死外，
    已積極敘明被保險人游清山係遭車禍意外使頭部挫傷致大腦
    出血死亡，即應採信為真。
(二)依台北榮民總醫院之意見，肝硬化並不會導致腦出血或重要
    合併症，雖被保險人有肝硬化，惟並非導致腦出血之原因。
    至於交通意外導致之頭部外傷，經國泰醫學中心神經外科及
    永和耕莘醫院急診醫師指出，腦部一但受傷，即會有腦震盪
    、腦挫傷、腦部移位等症狀，而腦挫傷可能會引起腦部水腫
    、出血之現象，且腦部撞擊時，即可能造成腦內為血管破裂
    ，上開專業意見均與相驗屍體證明書之認定相符，顯見上訴
    人之抗辯顯不足採。再者，依國立台灣大學醫學院附設醫院
    （下稱台大醫院）95年10月12日校附醫祕字第0950210675號
    函鑑定結果顯示，被保險人游清山外傷事實明顯，雖游清山
    為肝硬化患者，但並無自發生腦出血之傾向，故游清山之腦
    內出血症狀係因外力碰撞所致，亦與系爭相驗屍體證明書認
    定游清山係因車禍造成大腦出血及頭部挫傷而死亡，且係非
    由疾病引起之外來突發事故乙節相符，足證被保險人游清山
    確係於系爭保險契約有效期間內因車禍意外事故而死亡。
(三)被上訴人之聲明：駁回上訴。
二、上訴人主張及聲明：
(一)被上訴人係依系爭保險契約申請被保險人游清山意外傷害身
    故保險金，惟系爭契約第3 條所稱之意外傷害事故，係指非
    由疾病引起之外來突發事故，且系爭契約對於意外傷害或死
    亡之定義採原因說，即須導致傷害或死亡之原因係出於外來
    突發事故者，方屬意外傷害或死亡，若結果出於內在自我之
    情形，縱係突發者，仍非保險契約約定之意外傷害或死亡。
    本件被保險人游清山係因騎機車自摔而身亡，且相驗屍體證
    明書上死亡原因記載為肝硬化，事故當日急救醫院聖馬爾定
    醫院之急病歷入院主訴亦記載為「騎機車自摔」，此與警方
    筆錄上肇事經過提及因游清山患有肝硬化疲勞自行摔倒導致
    駕駛頭部受傷送醫不治死亡之記載相吻合，由此3 項證物即
    可知被保險人死亡原因係內發之肝硬化疲勞導致自行摔倒，
    因游清山並非因外來突發事故死亡，上訴人自不負給付意外
    身故保險金之責。
(二)惟原審判決竟以聖馬爾定醫院急救病歷之中記載之「腦內出
    血」，與嘉義地方法院檢察署開立之相驗屍體證明書相符，
    即率爾認定上訴人於原審自認游清山為意外死亡，殊不知腦
    內出血原因有內發性原因及有外來撞擊所致，急救醫師在處
    理腦內出血時，須依病患之頭部電腦斷層掃描（CT scan）
    判斷患者係內發性出血或外來撞擊所致出血，以便為做適當
    急救，並非謂有腦內出血即認定係外來事故所致死亡。本案
    根據被上訴人所提供之頭部電腦斷層掃描顯示，被保險人游
    清山並無顱骨骨折及硬腦膜下腔出血之現象，若游清山係因
    外來突發事故所致頭部挫傷而死亡，其出血點位置應在頭部
    外圍組織如顱骨、硬腦膜，而依游清山之頭部電腦斷層掃描
    顯示，並無顱骨骨折及無硬腦膜下腔出血之現象，且其出血
    點位置為內發性腦內出血，足證游清山腦內出血之原因係內
    發性出血，非外來撞擊所致，故上訴人自無依系爭契約給付
    保險金之責。然原審並未調閱聖馬爾定醫院急救病歷、頭部
    電腦斷層掃描，亦未將前揭病歷相關資料送教學級醫院鑑定
    ，即認定游清山之腦內出血為意外死亡，有應調查之證據未
    調查及論理之瑕疵，違反證據法則及論理法則，且被上訴人
    亦未能證明游清山究係因何種外來突發事故所致死亡，故上
    訴人對原審判決不服而提起本件上訴。
(三)被上訴人之聲明：原判決廢棄，駁回被上訴人在第一審之訴
    。
三、本院得心證之理由：
(一)本件被上訴人主張其為被保險人游清山之配偶，游清山前於
    92年11月間參加中國國民黨中央委員會與上訴人所簽訂「幸
    福人壽團體傷害保險契約」之投保，保險期間自93年1 月1
    日起至93年12月31日止，若被保險人游清山於契約有效期間
    內，因遭受意外傷害事，致其身體蒙受傷害而致殘廢或死亡
    時，由上訴人依前揭保險契約之約定給付保險金。嗣被保險
    人游清山騎機車不慎摔車而於93年3 月19日因頭部挫傷、大
    腦出血而死亡，惟上訴人以被保險人游清山並非因意外死亡
    為由而拒絕理賠，被上訴人乃訴請上訴人給付身故保險金新
    台幣（下同）400,000 元，及自93年6 月16日起至清償日止
    按年息10％計算之利息等情，業據被上訴人陳明在卷，並有
    游清山之中國國民黨黨證、黨費收據、中國國民黨中央委員
    會函、幸福人壽團體傷害保險保單條款、台灣嘉義地方法院
    檢察署相驗屍體證明書、驗斷書、檢察官相驗報告書、幸福
    人壽理賠狀況照會單等文件影本各1 件在卷可查（見原審卷
    第8 頁至第17頁、第23頁及台灣嘉義地方法院檢察署93年度
    相字第181 號卷宗影本內容）。雖上訴人抗辯被保險人游清
    係因內發之肝硬化疲勞導致自行摔倒而死亡等語，並以前揭
    情詞置辯；惟按當事人主張有利於己之事實者，就其事實有
    舉證之責任，民事訴訟法第277 條定有明文；又原告對於自
    己主張之事實已盡證明之責後，被告對其主張，如抗辯其不
    實，並提出反對之主張者，則被告對其反對之主張，亦應負
    證明之責，此為舉證責任分擔之原則（最高法院18年上字第
    2855號判例參照）。而被上訴人對其主張之事實，業已舉證
    如前所述，故上訴人抗辯被保險人游清山因係內發之肝硬化
    疲勞導致自行摔倒而死亡等語，參之上開說明，即應就其抗
    辯之內容負舉證之責。
(二)惟查：
  1.被保險人係因車禍而頭部挫傷、大腦出血致死一情，已有上
    開台灣嘉義地方法院檢察署相驗屍體證明書、驗斷書、檢察
    官相驗報告書等文件影本在卷可證如前所述。且依前揭相驗
    屍體證明書所載，「肝硬化」僅係被保險人游清山既有之身
    體狀況，而與引起死亡之傷害無直接關係；依前揭驗斷書內
    容，則直接載明被保險人游清山係因意外而致死。
  2.又本院檢附嘉義地檢署相驗卷影印卷宗、聖馬爾定醫院游清
    山病歷資料及該院93年3 月17日之游清山急診病歷資料等文
    件影本各1 份等證物，送請台大醫院鑑定被保險人游清山之
    死因後，台大醫院之鑑定意見如下（見本院卷第193 頁、第
    194 頁之台大醫院95年9 月8 日校附醫秘字第0950002504號
    函及所附鑑定意見表、第197 頁之台大醫院95年10月12日校
    附醫秘字第0950210675號函、第271 頁、第272 頁之台大醫
    院96年4 月13日校附醫秘字第0960001155號函及所附鑑定意
    見表）：
    （死者游清山先生之死因為何？）游清山先生之死因為腦
      內出血。
    （若死者有腦內出血之情況，且為致命之原因，則該腦內
      出血係因外力碰撞所致？抑或內部疾病自發性出血？）游
      清山先生之腦出血為外力所造成。游先生之腦內出血，「
      因外力碰撞所致」之判斷，乃依發生之病程，病人之過去
      之病史及醫理所作之綜合判斷。游先生於93年3 月l7日發
      生車禍，同年3 月19日病危自動出院，外傷事實明顯。再
      者，游先生為肝硬化患者，但並無自發生腦出血之特異傾
      向，故前項腦內出血狀況係因外力碰撞所致。
　  （游清山先生是否因肝昏迷或其他疾病造成騎摩托車自摔
      ？）游先生為一末期肝硬化之病患，據事故當時急救現場
      之119 救護人員與目擊證人所述，游先生於急救現場乃迄
      急診處的意識均十分清醒，可與其他救護人員對答如流；
      另依據急診處急診病歷與護理紀錄記載，游先生之葛氏昏
      迷指數（Glasgow Coma Scale）為15分，也表示游先生當
      時的意識十分清醒，並無肝昏迷現象（肝昏迷時，病患的
      昏迷指數多半會有明顯下降）；且依臨床經驗判斷，肝昏
      迷病患斷不可能有能力駕駛摩托車，所以游先生不太可能
      因肝昏迷造成自摔，而後又清醒如常。
    至於現場人員所述之「全身抖動」此一現象，臨床上亦多
      發現於車禍後受傷病患，半由驚嚇、半由疼痛所致，與肝
      昏迷之flapping tremor 似無關聯；而急診病歷理學檢查
      （Physical Examinaon）記載：四肢可自由活動（
      Extremity ：freely movable），並無任何類型tremor之
      紀錄，也可佐證游先生當時並無肝昏迷之現象。
    由上述台大醫院之鑑定意見表內容，益認被保險人游清山確
    係因意外事故致死。
  3.此外，上訴人復未提出其他積極證據證明其前揭抗辯之事實
    ，其抗辯自難憑採。
(三)按「被保險人於本契約有效期間內，因遭受意外傷害事，致
    其身體蒙受傷害而致殘廢或死亡時，依照本契約之約定，給
    付保險金。」、「被保險人於本契約有效期間內遭受第3 條
    約定的意外傷害事，自意外傷害事故發生之日起180 日以內
    死亡者，本公司按保險金額給付身故保險金。」等語，為系
    爭保險契約第3 條第1 項、第14條所明載。又保險人應於要
    保人或被保險人交齊證明文件後，於約定期限內給付賠償金
    額；無約定期限者，應於接到通知後15日內給付之；保險人
    因可歸責於自己之事由致未在前項規定期限內為給付者，應
    給付遲延利息年利一分，亦為保險法第34條所明定。綜前所
    述，被保險人游清山既係因意外傷害事故而死亡，上訴人即
    應依約給付身故保險金，並給付法定遲延利息。從而，參之
    上開說明，被上訴人請求上訴人給付400,000 元，及自93年
    6 月16日起至清償日止按年息10％計算之利息，為有理由，
    應予准許。原審為上訴人敗訴之判決，並無不合。上訴意旨
    指摘原判決不當，求予廢棄改判，為無理由，應予駁回。
四、本件事證已臻明確，兩造其餘主張陳述及所提之證據，經本
    院斟酌後，認與判決結果不生影響，均毋庸再予論述，附此
    敘明。
五、據上論結，本件上訴為無理由，依民事訴訟法第436條之1第
    3項、第449條第1項、第78條，判決如主文。
中　　華　　民　　國　　96　　年　　6　　月　   29　　日
                 民事第二庭    審判長法　官　鄭純惠
                                     法  官  林欣蓉
                  　　　　　　　　　 法　官　黃蓓蓓
以上正本係照原本作成
本判決不得上訴
中　　華　　民　　國　　96　　年　　6　　月　   29　　日
                                     書記官　劉碧輝
